臺灣高雄地方法院民事裁定
110年度消債職聲免字第189號

聲　請　人　陳秋燕　00000000000000000000000000000000000
00000000000000000000000000000000000000000000000000
代　理　人　陳雅琴律師
相　對　人　
即債權人　　聯邦商業銀行股份有限公司
　　　　　　　　　　000000000000000000000000000000000000
00000000000000000000000000000000000000000000000000000
法定代理人　林鴻聯　00000000
相　對　人　
即債權人　　遠東國際商業銀行股份有限公司
　　　　　　　　　　00000000000000000000000000000000000
000000000000000000000000000000000000000000000000000000
法定代理人　周添財　00000000
　　　　　　　　　　000000000000000000000000
　　　　　　　　　　　寄板橋莒光郵局第6-106號信箱　　　 
相　對　人　
即債權人　　台北富邦商業銀行股份有限公司
　　　　　　　　　　000000000000000000000000000000000000
法定代理人　程耀輝　00000000
　　　　　　　　　　000000000000000000000000
　　　　　　　　　　00000000000000000000000000000000000
相　對　人　
即債權人　　新加坡商艾星國際有限公司台灣分公司
　　　　　　　　　　00000000000000000000000000000000000
法定代理人　曾慧雯　00000000

上列當事人間消費者債務清理免責事件，本院裁定如下：
    主  文
債務人陳秋燕應予免責。
    理  由
一、按法院為終止或終結清算程序之裁定確定後，除別有規定外
    ，應以裁定免除債務人之債務；又法院裁定開始清算程序後
    ，債務人有薪資、執行業務所得或其他固定收入，扣除自己
    及依法應受其扶養者所必要生活費用之數額後仍有餘額，而
    普通債權人之分配總額低於債務人聲請清算前2 年間，可處
    分所得扣除自己及依法應受其扶養者所必要生活費用之數額
    者，法院應為不免責之裁定，但債務人證明經普通債權人全
    體同意者，不在此限；而債務人有下列各款情形之一者，法
    院應為不免責之裁定，但債務人證明經普通債權人全體同意
    者，不在此限：（一）於七年內曾依破產法或本條例規定受
    免責；（二）隱匿、毀損應屬清算財團之財產，或為其他不
    利於債權人之處分；（三）捏造債務或承認不真實之債務；
    （四）聲請清算前二年內，因消費奢侈商品或服務、賭博或
    其他投機行為，所支出之總額逾該期間可處分所得扣除自己
    及依法應受其扶養者所必要生活費用之半數，或所負債務之
    總額逾聲請清算時無擔保及無優先權債務之半數，而生開始
    清算之原因；（五）於清算聲請前一年內，已有清算之原因
    ，而隱瞞其事實，使他人與之為交易致生損害；（六）明知
    已有清算原因之事實，非基於本人之義務，而以特別利於債
    權人中之一人或數人為目的，提供擔保或消滅債務；（七）
    隱匿、毀棄、偽造或變造帳簿或其他會計文件之全部或一部
    ，致其財產之狀況不真確；（八）故意於財產及收入狀況說
    明書為不實之記載，或有其他故意違反本條例所定義務之行
    為，消費者債務清理條例（下稱消債條例）第132條、第133
    條及第134 條分別定有明文。
二、經查：
　㈠債務人前於民國109年1月22日提出債權人清冊，向本院聲請
    調解債務清償方案，經本院109年度司消債調字第61號受理
    ，於109年3月13日調解不成立，聲請人於同日以言詞聲請清
    算，本院以109年度消債清字第73號裁定准自109年11月20日
    開始清算程序；嗣全體債權人於清算程序共計受償新臺幣（
    下同）9,747元，經本院於110年8月4日以109年度司執消債
    清字第202號裁定清算程序終結等情，業經本院調取前開卷
    宗核閱無訛。依首揭規定，本院應為債務人是否免責之裁定
    。
  ㈡經本院函詢各債權人陳述意見，債權人雖未表示同意債務人
    免責，然查：
  ⒈債務人無消債條例第133 條所定應不予免責之情形：
　⑴債務人於開始清算程序後之收支情形：
　  ①本件債務人於本院裁定開始清算程序後，仍係從事資源回
      收，每月收入約500元至1,000元不等（折衷計算為750元
      ），每月領取政府租金補助3,200元，每年領取春節慰問
      金3,000元、三節慰問金每節2,155元；又領取財團法人鹿
      野苑慈善事業基金會（下稱鹿野苑基金會）獎學金12,000
      元、春節禮金1,000元、每月領取子女生活扶助金3,000元
      ；另於109年11月領取財團法人張榮發慈善基金會(下稱張
      榮發基金會)急難救助10,000元、張淑萍於109年11月資助
      20,000元，是其於109年11月至110年11月可處分所得共計
      142,815元（計算式：750×13＋3,200×13＋3,000＋2,155×3＋1
      2,000＋1,000＋3,000×13＋10,000＋20,000＝142,815）等情，
      除據其陳明在卷外，並有收入明細表（本案卷第90至92頁
      ）、109年度稅務電子閘門財產所得調件明細表（本案卷
      第69頁）、社會補助查詢表（本案卷第63至67頁）、租金
      補助查詢表（本案卷第68頁）、勞工保險被保險人投保資
      料表（本案卷第70頁）、勞動部勞工保險局函（本案卷第
      19頁）、勞動部勞動力發展署高屏澎東分署函（本案卷第
      21頁）、鹿野苑基金會陳報狀（本案卷第77頁）、張榮發
      基金會函（本案卷第133頁）、張淑萍簽立之證明（本案
      卷第120頁）在卷可參。
　  ②又債務人仍與子女、母親一同租屋居住，租金由聲請人單
      獨負擔，依衛生福利部公布之高雄市每人每月最低生活費
      ，109、110年度各為13,099元、13,341元，1.2倍(消債條
      例第64條之2第1項規定）即為15,719元、16,009元，房租
      支出所佔比例約為24.36%即3,829元、3,899 元，是債務
      人所稱每月房租7,000 元，係租屋供其與母親及5名子女
      同住，經核並未過高，以前述最低生活費之標準，債務人
      每月之必要生活費加計房租，109年度為18,890元【計算
      式：15,719×（1－24.36%）＋7,000 ＝18,890】，110年度為
      19,109元【計算式：16,009×（1－24.36%）＋7,000 ＝19,10
      9】，自109年11月至110年11月之必要生活費用應為247,9
      79元（計算式：18,890×2＋19,109×11＝247,979）。
　  ③債務人主張扶養三女楊○雅、次子楊○隆、四女楊○婷部分，
      本院審酌楊○雅(91年4月生)、楊○隆(94年6月生)、楊○婷(
      96年4月生)為未成年人，名下無財產，楊○雅每月領取2,5
      50元家扶中心扶助金，110年1月28日、2月25日領取家扶
      補助款3,050元、4,550元，110年9月29日領取家扶大專助
      學金20,000元，於109年11月至110年6月每月領取低收就
      學補助6,358元，110年9月至11月領取崑山科技大學工讀
      金共計9,815元；楊○隆於109年11月至110年6月每月領取
      低收就學補助6,358元，110年7月起每月領取單親補助2,1
      55元，109年11月24日領取財團法人行天宮文教發展促進
      基金會（下稱行天宮基金會）助學金8,000元，110年6月1
      7日領取高雄市東北扶輪社獎助金10,000元，另領取財團
      法人台灣世界展望會（下稱世界展望會）教育扶助金15,0
      00元；楊○婷於109年11月至110年6月每月領取低收兒童補
      助2,802元，110年7月起每月領取單親補助2,155元，110
      年6月16日領取助學金3,000元，另領取世界展望會教育扶
      助金15,000元，有109年度稅務電子閘門財產所得調件明
      細表（本案卷第39頁、第46頁、第53頁）、社會補助查詢
      表（本案卷第35至38頁、第42至45頁、第48至52頁）、勞
      工保險被保險人投保資料表（本案卷第40至41頁、第47頁
      ）、學生兼任助理人員僱用契約書（本案卷第136頁）、
      崑山科技大學函（本案卷第137至138頁）、財團法人台灣
      兒童暨家庭扶助基金會高雄市南區分事務所函（本案卷第
      76頁）、存簿（本案卷第101頁、第103至104頁)、行天宮
      基金會函（本案卷第134頁）、世界展望會函（本案卷第7
      8頁）可稽，是楊○雅、楊○隆、楊○婷仍未成年，名下復無
      財產，堪認其不能維持生活，確有受父母即債務人及其前
      配偶楊定方共同扶養之權利。本院考量渠等均未負擔租金
      ，109年度至110年度高雄市每人每月不含房屋支出最低生
      活費1.2倍為11,890元、12,109元，扣除楊定方依本院98
      年度婚字第559號判決內容每月應給付子女各3,000元扶養
      費（債務人雖稱楊定方未依判決內容每月給付扶養費，然
      聲請人既對楊定方取得執行名義，即得隨時於楊定方有收
      入或財產時聲請強制執行，以獲受償，是本院認楊定方仍
      應按判決內容每月分擔楊○雅、楊○隆、楊○婷扶養費用各3
      ,000元），並扣除楊○雅、楊○隆、楊○婷上述領取之補助
      後，債務人自109年11月至110年11月每月支出子女扶養費
      總額應為86,678元（計算式：11,890×2×3＋12,109×11×3－2
      ,550×13－3,050－4,550－20,000－6,358×8－9,815－6,358×8－2
      ,155×5－8,000－10,000－15,000－2,802×8－2,155×5－3,000－1
      5,000－3,000×3×13＝86,678）。
　　④母親陳王阿會之扶養費用部分：本院審酌陳王阿會(39年生
      )現無業，名下有陽信銀行股票639股，每月領取中低收入
      老人生活津貼7,759元、國民年金老年年金1,497元，有10
      9年度稅務電子閘門財產所得調件明細表（本案卷第61頁
      ）、勞工保險被保險人投保資料表（本案卷第62頁）、社
      會補助查詢表（本案卷第55至59頁)、租金補助查詢表（
      本案卷第60頁）、勞動部勞工保險局函（本案卷第19至20
      頁）、存簿（本案卷第94至95頁）可參。以陳王阿會之財
      產、收入狀況，尚不足以維持生活，應有受僅存之子女即
      債務人扶養之權利。本院考量渠均未負擔租金，109年度
      至110年度高雄市每人每月不含房屋支出最低生活費1.2倍
      為11,890元、12,109元，扣除陳王阿會上述領取之補助及
      國民年金老年年金後，債務人自109年11月至110年11月每
      月支出母親扶養費總額應為36,664元（計算式：11,890×2
      ＋12,109×11－7,758×13－1,497×13＝6,664）。
　  ⑤從而，債務人開始清算程序後之可處分所得總額142,815元
      ，扣除其必要支出、子女、母親扶養費後，並無剩餘（計
      算式：142,815－247,979－86,678－36,664＝-228,506）。
　⑵債務人於聲請清算程序前2年（即自107年3月至109年2月止）
    收支情形：
    ①關於債務人之可處分所得部分：債務人以資源回收維生，
      每月收入約2,000元至3,000元不等（折衷計算為2,500元
      ），108年曾因參加家扶陶瓷課程領取990元交通費，107
      年度至109年度各領取正隆股票股利175元、275元、300元
      ，每月領取租金補助3,200元，每年領取低收入戶春節慰
      問金3,000元，三節慰問金部分，107年度及108年度每節2
      ,073元，109年度每節2,155元，另領取鹿野苑基金會獎學
      金27,600元、春節禮金2,000元，每月並領取子女扶助金3
      ,000元等情，除據其陳明在卷，並有債務人108年至109年
      度綜合所得稅各類所得資料清單【本院109年度司消債調
      字第61號卷（下稱調卷）第18頁、本院109年度消債清字
      第73號卷（下稱清卷）第41頁】、109年度稅務電子閘門
      財產所得調件明細表（本案卷第69頁）、收入切結書（清
      卷第37頁）、鹿野苑基金會陳報狀（本案卷第120頁）、
      社會補助查詢表（清卷第143至147頁）、高雄市政府都市
      發展局函（清卷第116至119頁）、勞動部勞工保險局函（
      清卷第123頁）、勞動部勞動力發展署高屏澎東分署函（
      清卷第124頁）等可參。是債務人於聲請清算前2年可處分
      所得合計為258,660元（計算式：2,500×24＋990＋175＋275＋
      300＋3,200×24＋3,000×2＋2,073×5＋2,155＋27,600＋2,000＋3,
      000×24＝258,660），應堪認定。
　  ②關於債務人之必要生活費用部分，依消債條例第64條之2 
      第1 項規定，債務人必要生活費用，以最近1 年衛生福利
      部或直轄市政府所公告當地區每人每月最低生活費1.2倍
      定之。而依衛生福利部公布之高雄市每人每月最低生活費
      ，107年度至109年度各為12,941元、13,099元、13,099元
      ，扣除相當於房租支出所佔比例（大約為24.36％，3,152
      元、3,191元、3,191元）後，1.2倍即為11,747元、11,89
      0元、11,890元，債務人每月支付房租7,000元，係租屋供
      其與母親及5名子女同住，並未過高，則聲請人每月之必
      要生活費加計房租，107年度為18,747元【計算式：15,52
      9×（1－24.36％）＋7,000 ＝18,747】，108年度及109年度為
      18,890元【計算式：15,719×（1－24.36％）＋7,000＝18,890
      】，是債務人於聲請清算前2年間之必要生活費用應為451
      ,930元（計算式：18,747×10＋18,890×14＝451,930）。
　  ③關於債務人支出子女楊○雅、楊○隆、楊○婷之扶養費用部分
      ，依消債條例第64條之2 第2 項規定，受扶養者之必要生
      活費用，準用第1項規定計算基準數額，並依債務人依法
      應負擔扶養義務之比例認定之。而107年度至109年度每人
      每月不含房屋支出最低生活費之1.2倍各為11,747元、11,
      890元、11,890元，楊○雅原每月領取低收入戶就學補助6,
      115元，109年1月起調為每月領取6,358元，並每月領取家
      扶補助2,550元，楊○隆、楊○婷原每月各領取低收入戶兒
      童生活補助2,695元，109年1月起調為每月領取2,802元，
      楊○隆領取世界展望會春節禮金6,000元、教育扶助金37,5
      00元，楊○婷領取世界展望會教育扶助金37,500元，楊定
      方每月應給付楊○雅、楊○隆、楊○婷扶養費各3,000元，故
      債務人於聲請清算前2年間支出之子女扶養費用為216,556
      元（計算式：11,747×10×3＋11,890×14×3－6,115×22－6,358
      ×2－2,550×24－2,695×2×22－2,802×2×2－6,000－37,500－37,5
      00－3,000×3×24 ＝216,556）。
　　④母親陳王阿會之扶養費用部分，107年度至109年度每人每
      月不含房屋支出最低生活費之1.2倍各為11,747元、11,89
      0元、11,890元，陳王阿會每月領取國民年金老年年金1,4
      97元，原每月領取低收入戶老人補助7,463元，109年1月
      起調為每月領取7,759元，債務人負擔全部扶養義務，故
      債務人於聲請清算前2年間支出之陳王阿會扶養費用為68,
      298元（計算式：11,747×10＋11,890×14－1,497×24－7,463×
      22－7,759×2＝68,298）。　
　⑶綜上，債務人於清算程序開始後之可處分所得，扣除自己之
    必要生活費、扶養費後，已無餘額；債務人聲請清算前2年
    間之可處分所得合計為258,660元，扣除個人必要支出451,9
    30元、子女扶養費216,556元、母親扶養費68,298元後，已
    無剩餘，是債務人並無消債條例第133條所定應不予免責之
    事由。
  ⒉債務人無消債條例第134 條各款應不予免責之情形：
　  債權人台北富邦商業銀行股份有限公司雖陳稱：債務人之信
    用卡消費明細曾密集於華宮視聽歌唱、合家歡四重溪、柯達
    大飯店、長麒銀樓珠寶及預借現金，應有消債條例第134條
    第4款之事由云云，惟該款規定僅限於聲請清算前2年內之行
    為，本件債務人所積欠債務本金，並非於此期間內借貸或消
    費，自不符上述應不免責之規定。另於清算程序中，債務人
    就其投保狀況，已提出中華民國人壽保險商業同業公會保險
    業通報作業資訊系統資料查詢結果表供本院調查（見清卷第
    95頁），並無應陳報而未陳報之保單。次查債務人於聲請清
    算前2年、清算程序開始後，並無出入境紀錄，亦有入出境
    資訊連結作業表在卷可考（本案卷第75頁），此外，本院查
    無債務人有何構成消債條例第134條所列各款之情事，自難
    認債務人有該條規定之應不免責事由。
三、綜上所述，本件債務人於開始清算程序後，其每月收入扣除
    生活必要支出、扶養費支出已無餘額，於開始清算程序前2
    年，其每月收入扣除生活必要支出、扶養費支出亦無餘額，
    無消債條例第133 條所定不予免責情事，復查無消債條例第
    134 條各款所定應不予免責之事由存在。揆諸前揭規定，本
    件應為債務人免責之裁定，爰裁定如主文。
中　　華　　民　　國　　111 　年　　3 　　月　　29　　日
              　　民事庭　　  法　官　李育信
以上正本係照原本作成。
如對本裁定不服，得於裁定送達後10日內向本院提出抗告狀，並
繳納抗告裁判費新臺幣1,000 元。
中　　華　　民　　國　　111 　年　　3 　　月　　29　　日

  　                         書記官　何福添